【裁判字號】    97,苗簡,457
【裁判日期】    980513
【裁判案由】    確認本票債權不存在
【裁判全文】
臺灣苗栗地方法院民事簡易判決         97年度苗簡字第457號
原      告  乙○○
訴訟代理人  張績寶律師
複代理人    白裕棋律師
被      告  丙○○
上列當事人間請求確認本票債權不存在事件，本院於民國98年4
月23日言詞辯論終結，判決如下：
    主  文
原告之訴駁回。
訴訟費用由原告負擔。
    事  實
一、原告起訴主張：被告持有由原告所簽發如附表所示之本票3
    紙（下稱系爭本票），並向本院聲請97年度票字第301 號裁
    定准予強制執行。惟系爭本票乃訴外人楊德輝設局，於民國
    97年6 月10日共進晚餐時將原告灌醉，待原告於翌日凌晨醒
    來，發現身處異處，現場有不知名人士數人聲稱原告積欠賭
    債新台幣（下同）470 萬元，要求其簽發系爭本票，並恐嚇
    如不從將對之不利，且不得離去，原告受此脅迫下始簽發系
    爭本票交予在場之不知名人士。縱原告有積欠賭債，惟賭博
    為法令禁止行為，系爭本票債權係賭博所變更之新債務，屬
    脫法行為，被告自不得主張本票請求權。又被脅迫而為意思
    表示者，表意人得撤銷其意思表示，民法第92條第1 項定有
    明文，爰依該規定，以起訴狀繕本之送達作為撤銷系爭本票
    之意思表示。被告抗辯是因借貸關係而自訴外人甲○○處取
    得系爭本票，惟被告是否有資力借款予訴外人甲○○，實有
    疑義，可證被告係無對價或以不相當之對價而取得系爭本票
    等語。並聲明：確認被告持有本院97年度票字第301 號裁定
    所命原告支付被告如附表所示金額及利息之本票3 紙，對原
    告之票據權利不存在。
二、被告則以：被告自幾年前即陸續借款約480 餘萬元予友人即
    訴外人甲○○，甲○○遂交付系爭本票予伊以清償渠等間之
    借款債務。伊不認識原告與楊德輝，如何脅迫原告發票後取
    得系爭本票，亦不清楚原告與甲○○間之關係，及甲○○持
    有系爭本票之原因等語置辯。並聲明：原告之訴駁回。
    理  由
一、按確認之訴，非原告有即受確認判決之法律上利益者不得提
    起；民事訴訟法第247 條定有明文，所謂即受確認判決之法
    律上利益，係指法律關係存否不明確，原告在法律上之地位
    有不安之狀態存在或受侵害之危險，而此種不安之狀態或危
    險，能以確認判決除去者而言。被告既持系爭本票向本院聲
    請97年度票字第301 號本票裁定准許強制執行，原告自受有
    強制執行之不利益，而該不利益得以確認判決加以除去，其
    提起本件確認之訴，即有確認利益，合先敘明。
二、查系爭本票為原告所簽發，被告係因訴外人甲○○之交付而
    取得系爭本票，是兩造並非系爭本票之直接前後手。被告曾
    持系爭本票聲請本院97年度票字第301 號裁定准予強制執行
    等情，為兩造所不爭執，並經本院依職權調閱上開卷宗查明
    屬實，自堪信為真實。
三、本院為行集中審理協同兩造協議並簡化爭點整理如下：
（一）被告是否以無對價或不相當之對價取得系爭本票？
（二）舉證責任分配：由原告舉證。
四、爭點：被告是否以無對價或不相當之對價取得系爭本票？
（一）按票據債務人不得以自己與發票人或執票人之前手間所存
      抗辯之事由，對抗執票人。但執票人取得票據出於惡意者
      ，不在此限；以惡意或有重大過失取得票據者，不得享有
      票據上之權利；無對價或以不相當之對價取得票據者，不
      得享有優於其前手之權利；票據法第13條及第14條第2 項
      分別定有明文。次按票據行為為不要因行為，執票人不負
      證明關於給付之原因之責任，如票據債務人主張執票人取
      得票據係無對價或以不相當對價取得，應由該債務人負舉
      證責任（最高法院85年度台上字第286 號判決意旨參照）
      。原告既主張被告係以無對價或不相當之對價取得系爭本
      票（未主張基於惡意取得，卷第61頁），則其自應就上開
      有利於己之事實負舉證責任。
（二）經查，原告主張係因遭受訴外人楊德輝及不知名人士之脅
      迫始簽發系爭本票交予現場不知名人士（卷第45頁），是
      被告取得系爭本票係無對價或無相當對價等語，並請求傳
      訊證人甲○○，以明被告取得系爭本票之原因。被告則抗
      辯系爭本票係友人甲○○所交付，因甲○○陸續向伊借款
      約480 餘萬元，故交付系爭本票用以清償借款等語。而證
      人甲○○於本院98年4 月23日審理時具結證述：因其積欠
      被告約4 、5 百萬元，故將系爭本票交予被告以資清償。
      原告因與他人賭博，賭輸後向其借錢，原告乃交付系爭本
      票作為清償之用。且被告不知其執有系爭本票之原因等語
      （卷第58至60頁）；核與被告所辯相符。足認被告辯稱係
      因與證人間之消費借貸關係而取得系爭本票等語為真，且
      借貸之金額與系爭本票之總金額亦屬相當。故原告主張被
      告係以無對價或不相當之對價取得系爭本票乙節，即屬無
      據。此外，原告又未能舉證證明被告與證人甲○○間之借
      貸有何虛偽之情，徒空言主張被告係以無對價或不相當對
      價取得系爭本票，委無足取。
（二）又原告雖主張系爭本票係遭脅迫而簽發交予不知名人士，
      並否認係與證人甲○○間有借貸關係而交付系爭本票云云
      。然原告迄無法證明遭脅迫而簽發本票之事實，亦無法證
      明係因償還賭債而簽發本票，故其主張依民法第92條第1
      項規定撤銷發票之意思表示，及系爭本票為賭債變更之新
      債務，被告無法取得本票請求權云云，均不足採。況兩造
      並非系爭本票之直接前後手，此為兩造所不爭之事實，依
      票據法第13條前段規定，發票人不得以自己與執票人之前
      手間所存抗辯之事由，對抗執票人，則發票人之原告自不
      得以與執票人即被告前手間之抗辯事由，對抗被告。故不
      論原告是否直接交付系爭本票予證人甲○○，或交付予不
      知名人士，均不得以其本身與證人甲○○或前述不知名人
      士等後手間之抗辯事由，對抗被告甚明。從而，原告主張
      因遭脅迫、償還賭債而簽發系爭本票等項而請求確認系爭
      本票之債權不存在，顯無理由。
（三）另原告請求調查被告之財產及近年申報綜合所得稅等資料
      ，以證明被告有無資力借款予證人甲○○。惟因被告與證
      人甲○○間是否存有金錢借貸關係，與被告之收入多寡或
      其名下有無資產等節並無直接關聯性，蓋被告或因長年分
      期借款、或向他人借款再轉借、或資產登記他人名下，故
      自不得以被告名下有無財產一事，做為認定被告與證人間
      有無借貸關係存在之依據。是原告此部分之聲請，核無必
      要。
五、綜上所述，原告既未能舉證證明被告係以無對價或不相當之
    對價而取得系爭本票，是其請求確認系爭本票之債權不存在
    ，為無理由，應予駁回。
六、本件事證已臻明確，兩造其餘攻擊防禦方法及舉證，經核均
    與本件判決結果無影響，爰無庸逐一論述，併此敘明。
七、據上論結，本件原告之訴為無理由，依民事訴訟法第436 條
    第2 項、第78條，判決如主文。
中    華    民    國    98    年    5     月    13    日
                  苗栗簡易庭法  官  黃怡玲
以上正本係照原本作成。
如對本判決不服，須於判決送達後20日內向本院提出上訴狀（須
附繕本）。
                            書記官  孫銘宏
中    華    民    國    98    年    5     月    13    日
附表：
 ┌──┬──────┬─────────┬────┬─────┬──────┐
 │編號│  發 票 日  │票面金額（新台幣）│到 期 日│發 票 人  │票 據 號 碼 │
 ├──┼──────┼─────────┼────┼─────┼──────┤
 │ 1  │97年6月11日 │   1,500,000元    │ 未記載 │ 乙○○   │CH NO 688615│
 ├──┼──────┼─────────┼────┼─────┼──────┤
 │ 2  │97年6月11日 │   1,500,000元    │ 未記載 │ 乙○○   │CH NO 688616│
 ├──┼──────┼─────────┼────┼─────┼──────┤
 │ 3  │97年6月11日 │   1,700,000元    │ 未記載 │ 乙○○   │CH NO 688619│
 └──┴──────┴─────────┴────┴─────┴──────┘

司法院資訊處製作；財團法人民間司法改革基金會備份。
